【裁判字號】    98,重上更(一),161
【裁判日期】    990803
【裁判案由】    偽造文書
【裁判全文】
臺灣高等法院臺南分院刑事判決   98年度重上更(一)字第161號
上  訴  人
即  被  告  丑○○
上列上訴人即被告因偽造文書等案件，不服臺灣臺南地方法院93
年度訴字第477號中華民國95年6月21日第一審判決（起訴案號：
臺灣臺南地方法院檢察署92年度偵緝字第1054號、第1109號至第
1118號、92年度偵字第13445號、93年度偵字第2590號），提起
上訴，判決後經最高法院發回更審，本院判決如下：
    主  文
原判決關於連續行使偽造私文書及定應執行刑部分均撤銷。
丑○○共同連續行使偽造私文書，足以生損害於他人，處有期徒
刑壹年肆月，減為有期徒刑捌月。【附表一】編號1至3、【附表
二】編號1至4、【附表三】編號1至2、【附表四】編號1至4、【
附表五】編號1至2、【附表六】編號1至4「應沒收之署押欄」所
示署押，均沒收。
    事  實
一、丑○○（原名姜奕同）係保誠人壽保險股份有限公司（下稱
    保誠人壽）臺南市「金冠通訊處」之主任，負責該公司保險
    客戶之招攬、保險費之收取及客戶保險金申請及款項轉交、
    保險單質押貸款之申請等業務。詎意圖為自己不法所有，分
    別基於行使偽造私文書、詐欺取財、違法由自動付款設備取
    得他人之物之概括犯意，而為下列犯行(有關侵占犯行部分
    業經最高法院駁回上訴而確定):
(一)丑○○明知【附表一】「要保人欄」所示之甲○○、宙○○
    、辰○○等人，並無意持該表所示之保單質押貸款，竟基於
    行使偽造私文書及詐欺取財之概括犯意，未得該表所示要保
    人暨被保險人之同意，先後於該表所示之時間，利用職務之
    便，冒用各要保人、被保險人之名義，於「壽險保險單借款
    申請書／借據」私文書上之「要保人簽章欄」、「被保險人
    簽章欄」，由丑○○(該表編號1、2部分)或其利用不知情之
    第三人(該表編號3部分)偽簽該附表所示之各要保人、被保
    險人之署押，而偽造上開「申請書／借據」等私文書後，復
    持上開偽造之私文書連同該表保單號碼欄所示保險單，交付
    予保誠人壽質押辦理保單貸款而行使上開偽造私文書，使保
    誠人壽陷於錯誤而准予核貸，並分別交付如附表一「核撥金
    額欄」所示款項予丑○○，足生損害於甲○○、宙○○、辰
    ○○等人及保誠人壽審核該公司保戶辦理保單貸款之正確性
    （有關要保人、被保險人、保單號碼、冒貸時間、核撥金額
    、證明文件、應沒收之署押等，均詳如附表一所示）。
(二)丑○○明知【附表二】所示之要保人辰○○，並無意終止其
    與保誠人壽之保險契約，仍承前行使偽造私文書及詐欺取財
    之概括犯意，於90年5月9日，偽填如該表所示保誠人壽保險
    契約終止申請書之私文書四份，並利用不知情之同事，分別
    在前開四份終止申請書之「申請人(即要保人)」欄上，偽簽
    「辰○○」之署押各四枚，而偽造上開四份終止申請書等私
    文書後，一併持向保誠人壽辦理終止保險契約而行使之，使
    保誠人壽陷於錯誤，而分別准予核付該表「解約金核撥金額
    欄」所示款項。嗣丑○○仍隱瞞前開保險契約已解約並有撥
    付解約金之情，而將前開解約款充當所欠會款付予辰○○，
    足生損害於辰○○及保誠人壽審核該公司終止保險契約及核
    撥解約金之正確性（有關要保人、被保險人、偽填時間、解
    約金核撥金額、證明文件、應沒收之署押等，均詳如附表二
    所示）。
(三)丑○○明知【附表三】所示之要保人天○○○並無意另與保
    誠人壽成立保險契約，該表所示被保險人蔡保德亦未同意為
    該保險契約之被保險人，詎仍基於承前行使偽造私文書之概
    括犯意，於90年11月9日，分別填載如該表所示之「人壽保
    險與附加契約要保書」之各項資料，並未經天○○○、蔡保
    德之同意，分別在前開要保書之「要保人簽章欄」及「被保
    險人簽章欄」，偽造「天○○○」署押二枚、「蔡保德」署
    押一枚，而偽造上開要保書等私文書後，一併持向保誠人壽
    辦理投保而行使之，以增加自己之業績，而足生損害於天○○○、蔡保德及保誠人壽核定保險契約之正確性（有關要保
    人、被保險人、偽填時間、證明文件、應沒收之署押等，均
    詳如附表三所示）。
(四)丑○○復承前行使偽造私文書及詐欺取財之概括犯意，利用
    保險客戶以信用卡繳納保險費之方式，得知保險客戶之信用
    卡資料之機會，先後於【附表四】所示時間，分別冒用如附
    表四「被害人欄」所示甲○○、子○○、宙○○、戌○○○
    等人名義，填載附表四「發卡銀行欄」所示各家銀行信用卡
    申請書，並於前開申請書上之「申請人簽名欄」內，分別偽
    簽「甲○○」、「子○○」、「宙○○」、「戌○○○」等
    人之署押，再持以向前開金融機構申請如附表四所示之信用
    卡獲准，足生損害於附表四所示被害人甲○○、子○○、宙
    ○○、戌○○○等人及前開金融機構對於申請信用卡之人徵
    信、資料管理之正確性。又丑○○於取得如附表四所示之信
    用卡後，即先於信用卡背面偽造該表所示各被害人之署押(
    信用卡均未扣案)，再於該表所示冒刷時間、地點，冒刷如
    該表所示之金額，並於刷卡簽帳單或商品訂購單之持卡人簽
    名欄，分別偽簽該表所示被害人等之署押後，行使交予各該
    特約商店人員以消費購物，偽示向各特約商店確認交易標的
    、金額及簽帳消費之意思，並作為特約商店經由收單銀行向
    前開發卡金融機構請款之用，致使附表四所示之特約商店人
    員，誤認係附表四所示被害人本人消費或借款而陷於錯誤，
    並交付商品或現金，前開金融機構亦因而代墊消費款項或貸
    與現金，足生損害於附表四所示被害人甲○○、子○○、宙
    ○○、戌○○○等人及各該金融機構及該表所示之各特約商
    店(前開信用卡偽填時間、發卡銀行、信用卡卡號、冒刷時
    間、冒刷地點、冒刷金額、證明文件及應沒收之署押等，均
    詳如附表四所示）。
(五)丑○○復承前概括犯意，或單獨(附表五編號1部分)或與寅
    ○○（另經台灣臺南地方法院檢察署檢察官為緩起訴處分）
    共同(附表五編號2部分)基於行使偽造私文書之概括犯意聯
    絡，連續於【附表五】所示時間，冒用如「附表五」之被害
    人欄所示宙○○、壬○○等人名義，由丑○○(該表編號1部
    分)或寅○○(該表編號2部分)，分別填載附表五「發卡銀行
    欄」所示銀行救急卡申請書，並於申請書上之申請人簽名欄
    內偽簽「宙○○」(由丑○○偽簽)、「壬○○」(由寅○○
    偽簽)等人之署押，再持以向該表所示金融機構申請如附表
    五所示之救急卡獲准（申請日期、救急卡卡號、署押枚數，
    均詳如附表五所示），足生損害於附表五「被害人欄」所示
    宙○○、壬○○等人及前開金融機構對於申請救急卡之人徵
    信、資料管理之正確性。又丑○○取得如附表五所示之救急
    卡後，並基於違法由自動付款設備取得他人之物之概括犯意
    ，先後於如附表五所示時間，持救急卡向銀行自動提款機提
    領如附表五「提領金額欄」之款項，致使附表五所示之自動
    提款機辨識系統，誤認係附表五所示被害人本人借款，而陷
    於錯誤，並交付現金，前開金融機構亦因而貸與現金，而足
    生損害於附表五所示被害人宙○○、壬○○等人及前開金融
    機構(前開救急卡申請書偽填時間、發卡銀行、卡號，提領
    現金時間、地點、金額、證明文件及應沒收之署押等，均如
    附表五所示)。
(六)丑○○明知【附表六】「被害人欄」所示甲○○、子○○、
    丙○○、戌○○○、宇○○、辰○○等人(下稱甲○○等人)
    ，並無意代付如附表六「要保人欄」所示玄○○、未○○、
    寅○○、洪鋒智、丁○○、酉○○(起訴書誤載為曾秀錦)、
    午○○、癸○○、亥○○、巳○○、廖雅文、地○○、乙○○等人之保險費，且前開要保人中，除該表編號2所示之寅
    ○○、洪鋒智以外，其他要保人玄○○、未○○、丁○○、
    曾秀錦、午○○、癸○○、亥○○、巳○○、廖雅文、地○○、乙○○等人(下稱玄○○等人)，亦不知丑○○有以前開
    被害人之信用卡繳納渠等之保險費。詎丑○○竟承前行使偽
    造私文書及詐欺取財之概括犯意，藉職務之便取得該附表被
    害人等之信用卡資料或以其依附表四被害人名義申請之信用
    卡，連續於如附表六所示時間，偽以如附表六「被害人欄」
    所示甲○○等人名義，及該表編號1、3、4「要保人欄」所
    示玄○○等人名義，填寫「代付保險費申請暨約定書」，並
    由丑○○或其利用不知情之陳秋吟及其他人，分別於上開約
    定書上，偽簽附表六「被害人欄」所示甲○○、子○○、丙○○、宇○○、辰○○(以上為丑○○所偽簽)、戌○○○(
    為丑○○利用不知情之陳秋吟所偽簽)等人及該表編號1、3
    、4所示之要保人玄○○、未○○、廖雅文(以上為丑○○所
    偽簽)、丁○○、酉○○、午○○、癸○○、亥○○、巳○○、地○○(以上為被告利用不知情之他人所偽簽)、乙○○
    (為被告利用不知情之陳秋吟所偽簽)等人之署押，而偽造上
    開「代付保險費申請暨約定書」等私文書後，持向保誠人壽
    而行使，偽示同意以各被害人之信用卡或附表四偽申請之信
    用卡簽帳方式，代付如附表六「要保人欄」所示各要保人應
    繳付各期保險費之意思，使保誠人壽承辦人員陷於錯誤，誤
    認係該附表所示之甲○○等人同意代付保費，而向附表六「
    信用卡資料欄」所示各發卡金融機構請款，足生損害於附表
    六所示被害人甲○○等人、各發卡銀行及保誠人壽對於上開
    業務申請審核之正確性（有關被害人、要保人、偽填時間、
    信用卡資料、代付時間、代付金額、證明文件、應沒收署押
    等，均詳如附表六所示）。
二、案經告訴人保誠人壽代理人蕭中亮、林育群、申○○及告訴
    人甲○○、子○○、丙○○、宙○○、戌○○○、宇○○、
    辰○○等人訴由臺南市警察局第一分局報請臺灣臺南地方法
    院檢察署檢察官偵查起訴。
    理  由
壹、程序部分:
    按被告以外之人於審判外陳述，雖不符刑事訴訟法第159條
    之1至之4之規定，而經當事人於審判程序同意作為證據，法
    院審酌該言詞陳述或書面陳述作成時情況，認為適當者，亦
    得為證據；當事人、代理人或辯護人於法院調查證據時，知
    有同法第159條第1項不得為證據之情形，而未於言詞辯論終
    結前聲明異議者，視為有前項之同意，同法第159條之5定有
    明文。本件被告對於檢察官所舉所有書面證據及本院提示證
    據之證據能力，均同意列為證據，本院審酌該等供述證據之
    取得過程並無瑕疵，與本件待證事實間復具有相當之關聯性
    ，自得採為證據。
貳、實體(有罪)部分:
一、被告坦承犯行部分:
(一)訊據被告丑○○對於前開事實一之(一)至(六)中，有關【附
    表一】編號1至3、【附表三】編號1至2、【附表四】編號1
    至4、【附表五】編號1至2、【附表六】編號1至6所示犯行
    部分，均供認不諱（註:被告雖於本院98年7月14日、同年11
    月17日準備程序中曾否認上開犯行，然經本院傳訊前開被害
    人等及調取相關文件質諸被告，嗣被告於本院99年1月19日
    、同年4月13日準備程序及審理中，已供認上開犯行不諱，
    《見本院更一卷(一)第118頁反面、第156頁》)；核與被告於
    偵訊、原審及上訴審直承犯行相符；並經告訴人保誠人壽之
    代理人廖堂各、蕭中亮、林育群、申○○；被害人地○○、
    甲○○、子○○、丙○○、宙○○、戌○○○(已歿)、宇○○、天○○○、辰○○、壬○○、癸○○、玄○○、未○○
    、丁○○、酉○○等人及證人即共犯寅○○(業經檢察官緩
    起訴，見偵緝卷1054號第159~163頁）、證人即萬泰商業銀
    行行員己○○、證人陳志文、王淑里、戊○○、辛○○等人
    ，分別於警、偵訊、原審及本院證述明確（見偵卷第12784
    號卷第53頁、發查卷第1971號第22頁背面、第1972號第38頁
    背面、原審卷第200~204頁、第214~217頁），復有附表一至
    六「證明文件欄」所示各項文書資料在卷可稽，自足以生損
    害於前開事實附表所列之被害人及保誠人壽公司辦理保單貸
    款等業務管理之正確性、各發卡銀行。堪認被告此部分自白
    核與事實相符，被告此部分犯行，洵堪認定。至被告於本院
    98年7月14日、同年11月17日準備程序否認上開犯行辯稱:伊
    係冤枉的，上開文件都告訴人自己簽的，信用卡係經告訴人
    授權而使用云云，不僅與其前於偵訊、原審、上訴審及本院
    嗣後準備、審理程序所供矛盾，且與上開告訴人證述均不相
    符，顯係被告一時畏罪卸責之詞，自不足採。
(二)另被害人子○○雖於偵查中提出聲明書表示:「本人子○○
    於88年8月30日發現被朋友寅○○冒名辦理慶豐銀行信用卡
    ...」等語(見發查字第1939號卷第19頁)，然該份聲明書乃
    被告撰寫後交予被害人子○○簽名之情，業經被害人子○○
    陳明在卷(見本院更一卷(一)第242頁)，參以被害人子○○另
    稱:我不認識寅○○，我沒有辦慶豐銀行信用卡，後來被告
    有承認是他偽造的等語(見本院更一卷(一)第242頁)；及被告
    於本院已坦承冒用被害人子○○之名申辦如本判決附表四編
    號2(即原判決附表六編號2)所示慶豐銀行信用卡之犯行(見
    本院更一卷(一)第118頁反面)，並另供稱:該聲明書是我的字
    沒錯等語(見本院更一卷(一)第242頁)足證，該聲明書並非根
    據被害人意見所書，而係被告片面諉責之詞，其內容顯然不
    實，自不能憑為有利於被告之認定，附此敘明。
(三)起訴書雖就被告所犯如前開事實一之(六)中有關【附表六】
    編號4所示以被害人戌○○○之中興商業銀行(下稱中興銀行
    ) 信用卡代付他人保費，合計金額超過95950元部分未予論
    及(按起訴書就被告未經戌○○○同意而以上開信用卡代付
    他人保費之金額，雖論載為95950元《見起訴書附表編號(十)
    》，然嗣該銀行核算該信用卡消費金額原為128267元，經該
    銀行自動減免金額3000元，而認實際盜刷保費金額為125267
    元《見原審卷第109、162頁》)，然此犯罪事實與上揭起訴
    論罪科刑部分有牽連犯之裁判上一罪關係，且業據公訴檢察
    官於原審審理時請求擴張在案（見原審卷第93、169頁），
    即為起訴效力所及，本院自應併予審理，併予敘明。
二、被告否認犯行部分:
(一)訊據被告丑○○對於(1)事實一之(二)中有關附表二編號1至
    4(被害人辰○○)；(2)事實一之(四)有關附表四編號4(被害
    人戌○○○)所示犯行部分，則均矢口否認，並辯稱:(1) 附
    表二編號1-4 (被害人辰○○)部分，辰○○等有同意要解約
    ，違約金我沒有給他們沒有錯，可是事後我有還辰○○錢；
    (2)附表四編號4(被害人戌○○○)部分我沒有用戌○○○名
    義申請信用卡，係戌○○○自己申請的，並同意我使用她的
    信用，因為戌○○○欠我錢云云。
(二)關於【附表二】編號1-4(被害人辰○○)部分:
 1、被告前於偵訊、原審及上訴審均已自白此部分犯行，並於偵
    訊供稱:「我更改契約沒有向辰○○說過，我有向他說32924
    元（本來公司解約的錢），我是向他說是互助會的錢，互助
    會的錢未給」(見發查字第1784號卷第38至39頁)、「我記得
    解約申請書是我寄過去讓天○○○簽，要保書是我簽的。解
    約書及要保書是我請我同事簽的。我同事不知道我未經辰○○同意。解約的錢匯到辰○○帳戶，共32900多元，我告訴
    她是會錢。保險契約終止書是我請我同事代簽的。」(見偵
    緝字第1054號卷第90至96頁)、「解約書是我請我同事簽的
    。我同事不知道我未經辰○○同意。解約的錢匯到辰○○帳
    戶，共32900多元，我告訴她是會錢」(同前偵緝卷第90至96
    頁)等語不諱。
 2、核與證人即被害人辰○○於偵查中證稱:「因我要改契約內
    容，被告竟未經我同意，偽簽我名字，於89年9月解約。解
    約後保誠公司退還32924元，被告竟騙我說這筆錢是互助會
    的錢（我們有互助會來往），將之交給我。」(見發查字第
    1784號卷第3至4頁)、「契約終止申請書不是我所申請，不
    是我的簽名」(見發查字第1784號卷第26至27頁)、「我是以
    匯豐銀行信用卡代繳，繳費會中斷是姜奕同(被告原名) 私
    自解約，且保單住址戶籍都是寫【他臺南是崇德12街52號】
    之住址，所以我們不知道」(見發查字第1784號卷第32頁)、
    「保險契約終止書不是我寫的。保單二張加保我不知情。我
    們僅是要減少保額」(見發查字第1784號卷第38至39頁)、「
    我沒有向姜奕同說天○○○要解約或停效，我向姜奕同說我
    要縮小我婆婆和公公保額，他可能先把我們保險契約解約，
    另以保額較小的金額投保。我們沒有在解約書上簽名。提示
    之契約書是解約後，後來投保的契約上的名字不是我簽的。
    保險契約終止申請書不是我簽的。當初我只向姜奕同說要縮
    小婆婆天○○○、公公蔡保德的保額。但是沒想到他把我們
    所有人的保險契約解約。解約金32924元我有拿到，當初姜
    奕同向我說是會錢，事後保誠人壽打電話給我，我才知道他
    以解約金付我們會錢。縮小保額不用簽名，否認姜奕同說新
    的保單契約是他寄給我，我家人簽了再寄回來。」(見偵字
    第12784號卷第69至72頁)等語；及其於本院證稱:「我並沒
    有要求終止契約，我們只是要求縮減保費，所以我們沒有填
    終止契約書。保險契約終止書上的簽名不是我簽的。公司之
    後有還我錢，金額我忘記了，被告也有還我一些錢。」(見
    本院更一卷(一)第113、114頁)、「我沒有終止契約，只有變
    更，只是把保險金額降低。保約終止書上申請人之簽名不是
    我簽的。沒有解約，只是降低保額及更改保險契約名稱」(
    見本院更一卷(一)第205頁正反面)、「有填過減少保費的文書
    ，可是沒有填過如原判決附表四(即本判決附表二)之終止聲
    請書，聲請人的簽名不是我的字跡，地址也不是我家」等語
    ；以及證人宇○○(辰○○之夫)於偵查中證稱:「契約終止
    申請書、保單借款不是我們所申請，我們並不知道這些事」
    等語(見發查字第1784號卷第26至27頁)相符。
 3、參以如附表二編號1至4所示之保險契約終止申請書上，寄送
    地址為「南市○○○○街52號」(見發查字第1809號卷第11-14
    頁)，乃被告當時之住所，並非被害人辰○○之處所；且被
    告將解約金充當會款交予被害人時，並未告知該筆款項係保
    單解約金；及被告有偽造辰○○之婆婆天○○○如附表五所
    示之「保誠人壽保險與附加契約要保書」等情，均為被告所
    不爭執，顯見被告確有隱飾保單解約之情。
 4、被告嗣於本院雖翻供改稱:「保險契約書終止書係辰○○婆
    婆嫌保險費太貴，要終止契約，我記得我用宅急便將終止契
    約寄給她。申請書上地址台南市○○○○街52號係我寫的，係
    我的地址，因為辰○○說要把公司資料寄到我家裡。因為辰
    ○○說不要把東西寄到婆家。保險契約終止書上的簽名不是
    我簽的。我當初沒有給他解約金沒有錯，但是事後我有還他
    10萬元，還有簽立一張契約書。他們係跟我說要解約，不是
    要縮小保額。天○○○的名義加保契約，但是他們並不知情
    」云云(見本院更一卷(一)第113、114頁)，不僅與其偵訊所供
    及原審自白矛盾，亦與證人辰○○證述不符，且其將要保人
    通訊地址填載為自己住所，復將違約金充當會款而未如實交
    付違約金予要保人，亦顯悖於常情，故被告於本院所辯上語
    ，應係卸責之詞，並不足採。
 5、另衡諸如附表二編號1至4所示之保險契約終止申請書上有關
    「辰○○」之署押(見發查字第1809號卷第11-14頁)，與被
    告於本院當庭簽寫「辰○○」之字跡(見本院更一卷(一)第122
    -123頁)，以肉眼觀之，尚無明顯相似之情，故認被告於前
    開偵訊供稱:上開解約書及要保書是我請【我同事簽】的，
    我同事不知道我未經辰○○同意等語，應堪採信。是被告有
    利用不知情之他人，偽簽被害人「辰○○」之署押，而偽造
    如附表二編號1-4所示保險契約終止申請書之犯行，應堪認
    定。
(三)關於【附表四】編號4(被害人戌○○○)部分:
 1、被告前於偵訊、原審及上訴審均已自白此部分犯行，並於偵
    訊偵查供認:「我有用戌○○○的年籍資料去荷蘭銀行辦理
    信用卡。戌○○○的荷蘭銀行信用卡都是我在消費。我共刷
    七萬多元」等語(見偵緝字第1054號卷第87至89頁)。
 2、核與證人戌○○○(已故)於偵查中證稱:「我的信用卡拿給
    他繳保費，他利用機會盜拷一份，盜刷信用卡盜用我的名義
    向荷蘭銀行申請信用卡，我在90年10月份左右才知道。」(
    見發查字第1775號卷第3至4頁)、「荷蘭銀行信用卡全部是
    姜奕同去辦的，我甚至不知道這件事，但此部分姜奕同已被
    我逼至清償完畢。」(見發查字第1775號卷第13至14頁)、「
    姜奕同並未經我同意，是銀行停卡我才知道。代付保險申請
    書不是我所簽名。」(見發查字第1775號卷第16至18頁)、「
    我不是用信用卡繳保費，我是用現金繳保費。荷蘭銀行信用
    卡不是我申請。是姜奕同冒用我的名義申請的。我沒有用荷
    蘭銀行信用卡消費過。」(見偵字第12784號卷第65背面至67
    頁)等語相符。
 3、參以被告於本院亦自承有刷用如附表四編號4所示戌○○○
    之荷蘭銀行信用卡(見本院更一卷(一)第115頁反面)；且上開
    荷蘭銀行信用卡申請書中(見本院更一卷(二)第56頁)，有關
    「您的聯絡人資料」欄上「近親姓名」，乃填載被告之原名
    「姜奕同」；另觀諸申請書上已填寫資料之筆跡，包括正卡
    申請人親筆簽名「戌○○○」等字跡，均大致相仿，應係同
    一人所為，而其中有關「姜奕同」之字跡，與附表四編號1
    至3所示被害人甲○○、子○○、宙○○等人信用卡申請書
    上，有關「姜奕同」之字跡(見偵字第1939號卷第17、43頁
    ，偵字第12784號卷第13頁，本院更一卷(二)第50頁)均相仿
    ，被告復已坦承附表四編號1至3之申請書為其冒被害人甲○○、子○○、宙○○等人名義偽填申請，益證如附表四編號
    4所示信用卡申請書，亦係被告冒戌○○○名義所偽填申請
    甚明。
 4、被告嗣於本院翻供改稱:「我沒有冒用戌○○○名義申請荷
    蘭銀行信用卡」云云，不僅與其於偵訊所供及原審自白矛盾
    ，亦與證人戌○○○證述及上開申請書字跡顯示事證不符，
    顯係事後畏罪卸責之詞，並不足採。是被告有冒戌○○○之
    名，偽造如附表四編號4所示信用卡申請書之犯行，應堪認
    定。
三、另被告有冒用被害人甲○○、子○○、丙○○、戌○○○、
    宇○○、辰○○等人如附表六各編號所示信用卡，刷付如附
    表六各編號所示要保人之保費，且該表各編號所示「代付保
    險費申請暨約定書」上，有關信用卡授權轉帳之被害人「甲○○」(珊)、「子○○」(Lin ya hul)、「丙○○」、「戌
    ○○○」等人之署押，均為被告所偽簽等情，固經被告迭於
    偵訊、原審、上訴人及本院供認不諱，並經上開被害人證述
    明確，復有該表各編號證明文件欄所示資料可佐。然有關上
    開約定書中要保人玄○○等人之署押，是否亦為被告所偽造
    ？茲說明認定如下:
(一)附表六編號1所示要保人「玄○○」、「未○○」等人於約
    定書上之署押，均為被告所偽簽，業經被告於本院供承在卷
    (本院更一卷(一)第155頁反面)，並經被害人玄○○、未○○
    到院陳明在卷(見本院更一卷(一)第182頁反面)，復有上開「
    代付保險費申請暨約定書」在卷可稽(見偵字第1939號卷第
    53頁)。足認，被告確有偽簽要保人玄○○、未○○之署押
    ，堪以認定。
(二)附表六編號2所示要保人「寅○○」、「洪鋒智」等人於約
    定書上之署押，均係寅○○所簽，非被告所偽造，業經被告
    及證人寅○○於本院陳明在卷(見本院卷第145頁、155頁反
    面)。故認上開要保人之署押，並非被告所偽造。且檢察官
    亦未論述被告有偽造此部分要保人署押之事實，附此敘明。
(三)附表六編號3所示要保人「午○○」、「癸○○」、「廖雅
    文」、「巳○○」、「亥○○」、「丁○○」、「酉○○」
    (原審判決書附表誤載為「曾秀錦」)等人於約定書上之署押
    ，除「廖雅文」係被告親自偽造外，餘均為被告利用不知情
    之同事偽造，業經被告於本院供承在卷(見本院更一卷(一)第1
    83-184頁)，且被害人癸○○、丁○○、酉○○等人均於本
    院陳明:並未於上開約定書簽名等語(見本院更一卷(一)第183
    、184頁)，復有上開「代付保險費申請暨約定書」在卷可稽
    (見偵字第1939號卷第83-88頁)。是被告確有親自或利用不
    知情之他人，偽造上開要保人之署押，堪以認定。
(四)附表六編號4所示要保人「地○○」、「乙○○」、「卯○○」、「劉榮洲」、「劉宛菁」等人部分，被告固坦承有冒
    用戌○○○中興銀行信用卡，及未經上開要保人同意，而以
    戌○○○上開信用卡刷付上開要保人保費之情，並分別於偵
    訊及本院坦承偽造「地○○」、「乙○○」、「卯○○」、
    「劉榮洲」等人之署押(見偵緝字第1054號卷第83-89頁，本
    院更一卷(一)第184頁反面)。惟查:
 1、其中有關「地○○」部分，被告於本院固坦承非地○○所親
    簽，但亦供稱:非伊所簽，忘記是誰簽的等語(見本院更一卷
    (一)第184頁反面)。按被告既已於偵訊坦承，地○○對被告以
    戌○○○之信用卡刷付地○○保費之事，並不知情(見偵緝
    字第1054號第83-89頁)，並於本院坦承該約定書非地○○所
    親簽，則被告有偽造該約定書上有關「地○○」署押之犯行
    ，應堪認定。另參諸該約定書中有關「地○○」署押之字跡
    (見發查卷第1736號第53-54頁、原審卷第104-110頁)，核與
    被告坦承為其偽造之上開如附表六編號1所示約定書上之字
    跡(見偵字第1939號卷第53頁)顯然不同；及被告於本院供稱
    :地○○名字不是我簽的，誰寫的我忘了等情(見本院更一卷
    (一)第184頁反面)，認此部分「代付保險費申請暨約定書」上
    有關「地○○」之署押，應係被告利用他人所偽簽，而該他
    人既無證據足資證明知情，故認應不知情。是被告有利用不
    知情之他人，偽造附表六編號4中要保人地○○之「代付保
    險費申請暨約定書」上有關「地○○」之署押，應堪認定。
 2、其中有關「乙○○」部分，被告於偵訊乃供稱:「乙○○的
    代付保費約定書是我請同事陳秋吟代簽的，我向她說戌○○○要付保費請她代簽名，但她不知戌○○○不同意」(見偵
    緝字第1054號卷第83-89頁)；核與被告於本院供稱:「乙○○部分是我簽的，她不知情」(見本院更一卷(一)第155頁反面
    ) 等語不符。按被告於偵訊供述時間，與案發時間較為相近
    ；且被告於偵訊就其所利用偽簽被害人署押者即其同事陳秋
    吟之供述甚為明確；復觀諸被害人乙○○之代付保費約定書
    上所載業務人員為「庚○○」(被告前夫)，並非被告，且其
    上有關「乙○○」之簽名，與被告坦承為其偽造之上開如附
    表六編號1所示約定書上之字跡(偵字第1939號卷第53頁)顯
    然有別，故認被告於偵訊供稱:乙○○的代付保費約定書是
    被告請其不知情同事陳秋吟所簽之情，較為可信。是被告有
    利用不知情同事陳秋吟，偽造附表八編號4中要保人乙○○
    之「代付保險費申請暨約定書」上有關「乙○○」之署押，
    亦堪認定。
 3、至被告雖於偵訊另坦承有偽造「卯○○」、「劉榮洲」、「
    劉宛菁」等人之署押(見偵緝字第1054號卷第83-89頁，本院
    更一卷(一)第184頁反面)。惟此部分除被告之自白外，並未經
    「卯○○」、「劉榮洲」、「劉宛菁」等人於偵審有何指述
    ，復查無相關約定書可佐。且經本院向中國人壽保險股份有
    限公司(下稱中國人壽，該公司業於98年6月16日經核准受讓
    保誠人壽主要部分業務)查詢上開要保人相關保險契約等資
    料，均無所獲，有該公司99年年3月16日中壽契字第0990000
    612號函在卷可稽(見本院更一卷(二)第164頁)，故尚不能證明
    被告亦有偽造此部分要保人「卯○○」、「劉榮洲」、「劉
    宛菁」等人署押之犯行。且起訴書附表編號(十)亦未明載被告
    有偽造卯○○、劉榮洲、劉宛菁等人署押之事實，故就此部
    分不予論究，附此敘明。
(五)附表六編號5所示要保人「張玉屏」、「張萬川」部分，被
    告固坦承有冒用宇○○之中國信託銀行信用卡，及未經上開
    要保人同意，而以宇○○上開信用卡刷付上開要保人保費之
    情，惟被告並未供承有偽造「張玉屏」、「張萬川」等人署
    押之情，復查無「張玉屏」、「張萬川」之指述及相關約定
    書可佐。且經本院向中國人壽查詢上開要保人之年籍及相關
    保險契約等資料，均無所獲，有該公司99年3月16日中壽契
    字第0990000612號函在卷可稽(見本院更一卷(二)第164頁)，
    故尚不能證明被告另有偽造此部分要保人「張玉屏」、「張
    萬川」等人署押之犯行。且起訴書附表編號((十一)亦未明載被
    告有偽造要保人「張玉屏」、「張萬川」署押之事實，故就
    此部分亦不予論究，附此敘明。
(六)此外，被告固另坦承有冒用附表六編號6所示被害人辰○○
    之匯豐銀行信用卡刷付他人保費之事實，惟並未供承有偽造
    相關要保人署押之情事，復查無相關事證足證被告有偽造此
    部分要保人署押之事實可佐，且起訴書附表編號(十二)亦未明載
    被告有偽造此部分要保人署押之事實，故就此部分亦不予論
    究，附此敘明。
(七)另被告親自或利用不知情他人偽造前開要保人「玄○○」、
    「未○○」、「午○○」、「癸○○」、「廖雅文」、「巳
    ○○」、「亥○○」、「丁○○」、「酉○○」、「地○○
    」、「乙○○」等人署押之事實，雖未經起訴書論述，然因
    與被告所犯行使偽造如附表六所示私文書犯行，有吸收之單
    純一罪關係，故亦為起訴效力所及，本院自得予以審究，併
    此敘明。
四、綜上所述，被告有前開事實欄一(即如【附表一】編號1至3
    ；【附表二】編號1至4；【附表三】編號1至2；【附表四】
    編號1至4；【附表五】編號1至2；【附表六】編號1至6所示
    )犯行，事證明確，堪以認定。
五、按被告行為後，刑法已於94年2月2日修正公布，並於95年7
    月1日生效施行。而刑法第2條第1項修正為「行為後法律有
    變更者，適用行為時之法律。但行為後之法律有利於行為人
    者，適用最有利於行為人之法律。」，採「從舊從輕」之原
    則，與修正前刑法第2條採「從新從輕」之原則不同。又比
    較時應就罪刑有關之共犯、未遂犯、想像競合犯、牽連犯、
    連續犯、結合犯，以及累犯加重、自首減輕暨其他法定加減
    原因（如身分加減）與加減例比等一切情形，綜其全部罪刑
    之結果而為比較。
(一)共同正犯部分：修正施行前刑法第28條之規定為：「二人以
    上共同實施犯罪之行為者，皆為正犯」，修正施行後之規定
    則為：「二人以上共同實行犯罪之行為者，皆為正犯」，揆
    諸本條之修正理由係為釐清陰謀共同正犯、預備共同正犯是
    否合乎正犯之要件，即認共同正犯包括共謀共同正犯，但不
    包括陰謀共同正犯及預備共同正犯。故關於共同實施犯罪之
    正犯論以共同正犯，無論依修正前或修正後之規定，均構成
    共同正犯，裁判時新法並非較有利於被告。
(二)連續犯部分：被告行為後，因新法業已刪除刑法第56條連續
    犯之規定，此刪除雖非犯罪構成要件之變更，但顯已影響行
    為人刑罰之法律效果，自屬法律有變更，比較新、舊法結果
    ，被告所犯數行為，如符舊法連續犯之規定，僅從重論以一
    罪；如依新法則為數罪併罰，是應以適用舊法論以連續犯對
    被告較有利。
(三)牽連犯部分:被告行為後，因新法業已刪除牽連犯之規定，
    ，此刪除雖非犯罪構成要件之變更，但顯已影響行為人刑罰
    之法律效果，自屬法律有變更，比較新、舊法結果，被告所
    犯數行為，如符舊法牽連犯之規定，僅從重論以一罪；如依
    新法則為數罪併罰，是應以適用舊法論以牽連犯對被告較有
    利。
(四)罰金部分：刑法第33條第5款關於「罰金：一元以上」之規
    定，修正公布為「罰金：新台幣一千元以上，以百元計算」
    ，法定本刑中列有罰金者，因新法之規定其法定最低度罰金
    因之提高，涉及科刑規範變更，自有新舊法比較之必要。而
    舊法最低度之一元銀元，折算為新台幣三元，並經罰金罰鍰
    提高標準條例提高為十倍，即新台幣三十元，因新法之規定
    其法定最低度罰金為一千元，且以百元計。比較結果，自以
    舊法較有利於被告。
(五)綜上全部加減原因罪刑之比較，如按刪除連續犯後適用新法
    之結果，對被告上揭所犯之各罪行分論併罰即以加法累計；
    如無牽連犯之適用，則上開各罪亦均以加法相加累計，結果
    自均遠超過適用連續犯（以一罪論並加重其刑至二分之一）
    、暨牽連犯（從一重處斷）之法律效果。是比較新舊法結果
    ，刪除被告行為時修正前舊刑法之連續犯、牽連犯規定，均
    非有利於被告，自仍應適用被告行為時舊刑法之連續犯、牽
    連犯等有關規定論處，對被告較為有利。
六、按信用卡係持卡人與發卡銀行簽訂信用卡使用契約，經發卡
    銀行審核持卡人身分、資力後，依照契約關係所發給，是信
    用卡之申請係設有條件，身分不符不會發給，且信用卡上之
    磁帶所記憶之資料，係以無形之正負磁氣存在於物體上，做
    為電磁紀錄物，為一有體物，自係屬刑法第339條第1項所謂
    之「物」無誤。又按刑法上之偽造署押罪，係指單純偽造簽
    名、畫押而言，若在制式之書類上偽造他人簽名，已為一定
    意思表示，具有申請書或收據等類性質者，則係犯偽造文書
    罪（該偽造署押為偽造私文書之部分行為不另論罪），又在
    申請書類之姓名欄填寫申請人姓名，僅在識別何人申請，並
    非表示本人簽名之意思，尚不生偽造署押問題，該填載自不
    得依刑法第219條諭知沒收（最高法院85年度台非字第146號
    判決參照）。復按所謂行使偽造之文書，乃指依文書之用法
    ，以偽造之文書充作真正文書而加以使用之意，是以行為人
    如就所偽造文書之內容向他方有所主張即屬之（最高法院72
    年度台上字第4709號判例參照）。再按在信用卡背面簽名欄
    簽名，單純自形式上觀察，即足以表示信用卡之簽名者於信
    用卡有效期限內有權使用該信用卡之辨識及證明，非依習慣
    或特約表示一定用意之證明，性質上係屬刑法第210條之私
    文書（最高法院91年度台上字第5209號判決參照），而持卡
    人在信用卡簽帳單上之顧客（持卡人）簽名欄簽名為署押後
    交還予特約商店行使主張，自不待依據習慣或特約，單從形
    式上觀察，即足以表示係持卡人確認簽帳單上記載之交易標
    的及金額，並向發卡銀行請求撥付消費款項予特約商店之旨
    ，是該簽帳單含有收據及請款單之性質，亦屬刑法第210條
    之私文書。查「保單借款申請書／借據」、「保險契約終止
    申請書」、「保險與附加契約要保書」、「信用卡申請書」
    、「小額循環信用貸款申請書」、「簽帳單」、「代付保險
    費申請暨約定書」皆表彰特定內容，均屬私文書。故核:
(一)被告所為如犯罪事實欄一之(一)、(二)、(四)、(六)有關【
    附表一、二、四、六】部分，均係犯刑法第216條、第210條
    行使偽造私文書罪、第339條第1項詐欺取財罪。
(二)被告所為如犯罪事實欄一之(三)有關【附表三】部分，係犯
    刑法第216條、第210條之行使偽造私文書罪。
(三)被告所為如犯罪事實欄一之(五)有關【附表五】部分，係犯
    刑法第216條、第210條之行使偽造私文書罪、刑法第339條
    之2第1項利用自動付款設備之詐欺罪。
(四)被告與寅○○，就犯罪事實一之(五)有關【附表五】編號2(
    被害人壬○○)部分，有犯意聯絡及行為分擔，應論以共同
    正犯。
(五)被告就以下犯行，應論以間接正犯:
 1、犯罪事實一之(一)有關【附表一編號3】部分:被告利用不知
    情之第三人偽簽「辰○○」、「蔡銘峰」、「李淑惠」等之
    署押，於「保單借款申請書／借據」上，係屬間接正犯。
 2、犯罪事實一之(二)有關【附表二編號1至4】部分:被告利用
    不知情之同事，偽簽「辰○○」之署押，於該表所示「保險
    契約終止申請書」上，係屬間接正犯。
 3、犯罪事實一之(六)有關【附表六編號3】部分:被告利用不知
    情之他人，於該表編號3所示代付保險費申請暨約定書中上
    ，偽簽要保人「午○○」、「癸○○」、「亥○○」、「巳
    ○○」、「丁○○」、「酉○○」等人之署押，係屬間接正
    犯(至要保人廖雅文部分則為被告親自偽簽，已如前述)。
 4、犯罪事實一之(六)有關【附表六編號4】部分:被告利用不知
    情之他人，於該表編號4所示代付保險費申請暨約定書中上
    ，偽簽要保人「地○○」之署押；另利用不知情之「陳秋吟
    」，於該表編號4所示代付保險費申請暨約定書中上，偽簽
    被害人「戌○○○」及要保人「乙○○」之署押，均屬間接
    正犯。
(六)被告前開偽造被害人(包括附表一之要保人及被保險人、附
    表二之要保人、附表三之要保人及被保險人、附表四之被害
    人、附表五之被害人、附表六之被害人要保人)署押之行為
    ，分別為其偽造附表一至六所示私文書之部分行為；其偽造
    前開私文書後均持以行使，則其偽造之低度行為復為行使之
    高度行為吸收，均不另論罪。
(七)被告於如附表五編號1所示提領現金時間之89年1月10日及同
    表編號2所示提領現金時間89年1月7日，各分三次以不正方
    法由自動付款設備取得財物之行為，均係各基於不正取得財
    物之犯意，且數行為於密切接近之時地實施，侵害同一法益
    ，各行為之獨立性極為薄弱，依一般社會健全觀念，在時間
    差距上，難以強行分開，在刑法評價上，以視為數個舉動之
    接續施行，合為包括之一行為予以評價，較為合理，即應各
    屬接續犯之包括一罪（最高法院86年度台上字第3295號判例
    參照）。
(八)被告以一行使行為，行使如附表二編號1至4所示四份私文書
    ，觸犯行使偽造私文書四罪；另以一行使行為，行使如附表
    三編號1至2所示二份私文書，觸犯行使偽造私文書二罪，均
    為想像競合犯，應各論以一行使偽造私文書罪。
(九)被告先後如附表一至六所示多次行使偽造私文書；如附表一
    、二、四、六所示多次詐欺取財；如附表五所示多次利用自
    動付款設備詐欺等犯行，均時間緊接，所犯各係構成要件相
    同之罪，顯各係基於概括犯意反覆為之，均為連續犯，應依
    修正前刑法第56條規定，各論以一連續行使偽造私文書、一
    連續詐欺取財罪、一連續利用自動付款設備詐欺罪，並均依
    法加重其刑。被告所犯之連續行使偽造私文書、連續詐欺取
    財、連續利用自動付款設備詐欺間，皆有方法結果之牽連關
    係，應從一重之連續行使偽造私文書罪論處。
七、至最高法院發回意旨雖以:(一)原判決事實認定，被告於取
    得如原判決附表六(即本判決附表四)所示之信用卡後，隨即
    於信用卡背面偽簽該表各被害人署押，並於簽帳單之「持卡
    人簽名欄」內偽造各該被害人署押，卻未就該表編號3所示
    偽造宙○○名義之署押，予以宣告沒收；(二)原一審判決認
    定被告有利用不知情之陳秋吟參與偽造原判決附表六、七(
    即本判決附表四、五)所示信用卡及救急卡申請書，卻未就
    此部分論以間接正犯；(三)原判決附表八(即本判決附表六)
    編號2、3；附表五(本判決附表三)編號2；附表三(本判決附
    表一)編號4等同一份私文書中，有同時偽造被害人二人或三
    人署押之情形，應屬一行為觸犯數罪名之想像競合；(四)被
    告偽填人壽保險與附加契約要保書部分(即附表五)，依保誠
    人壽公司於91年9月27日所提出之資料，其中有關慶豐人壽
    保險股份有限公司「人壽保險與附加契約要保書」內要保人
    簽章欄「子○○」之簽名，其旁附記有「非本人簽」等字(
    見發查字第1939號卷第37頁)，該文書是否亦為被告所偽造
    並持以行使，此與附表五所示行使偽造要保人天○○○人壽
    保險與附加契約要保書部分，有無行為時連續犯之判斷有關
    等語。惟查:
(一)被告對於冒刷如附表四所示信用卡消費，及於該表所示刷卡
    簽帳單上偽造該表被害人署押之事實，均已供認不諱。而被
    告於刷用附表四編號3所示信用卡時，確有於簽帳單上偽簽
    被害人「宙○○」署押之情，亦經被告供明在卷(見本院更
    一卷(一)第271頁反面)。惟附表四編號1至4所示消費簽帳單中
    ，僅有該表編號1、2「證明文件欄」所示簽帳單影本共五份
    在卷(見偵字第12784號卷第19、20、25、161、171頁)，餘
    者因已逾商店依約保留期限而未予留存及銷毀滅失等情，業
    經香港商香港上海匯豐銀行、萬通商業銀行總行信用卡中心
    、上海商業儲蓄銀行信用卡中心、美商花旗銀行、國泰世華
    商業銀行、財團法人聯合信用卡處理中心等機構函覆在卷(
    見偵字12784號卷第18、22、154-155、160-161、171、181
    、184、194-195、203、206-207頁，本院更一卷(二)第55、62
    -65、217、219、229頁)；而該表編號4之消費明細亦已銷毀
    ，亦經荷蘭銀行函覆在卷(見同前偵卷第203頁)。嗣經本院
    再向台北富邦商業銀行股份有限公司調取附表四編號3所示
    簽帳單資料，該銀行仍覆稱:因已逾文件保存期限而銷毀等
    語(見本院更一卷(二)第229頁)。足見，附表四之簽帳單，除
    如該表編號1、2所示已調附在卷者外，其餘簽帳單資料均應
    已滅失，故不予宣告沒收。(附註:另前開偵卷第171頁所附
    「搞怪衣流行服飾」之簽帳單影本，雖未見署押字跡，然查
    ，該簽帳單為三聯式電子簽帳單之第二聯，由中國信託商業
    銀行存查，且卷附者為影本，業經該銀行敘明在卷(見同前
    偵卷第168-171頁)；復衡諸一般商店刷卡消費經驗，持卡人
    須於簽帳單上簽名之情；參以被告冒用被害人甲○○信用卡
    所為如附表四編號1、附表六編號1之犯行，均係偽造甲○○
    之名字簡寫而署押「珊」等情，堪認被告於冒刷前開信用卡
    消費時，應有於前開簽帳單上偽造被害人前開署押，始得作
    為信用卡持卡人刷卡消費之憑證，俾刷卡商店得據以向銀行
    請領消費款項為是，故認上開簽帳單影本未見被告偽造被害
    人署押之字跡，應係經第二聯複寫及影印而未能顯現原始自
    跡所致，非可因而認定被告無偽造該份署押，併此敘明)。
(二)查被告利用不知情之陳秋吟所偽造之署押部分，乃本判決附
    表六編號4(即原判決附表八編號4)所示被害人「戌○○○」
    及要保人「乙○○」之署押，業經本院參據被告偵訊供述情
    節(偵緝字第1054號卷第83至89頁)，及卷附該表編號之「代
    付保險費申請暨約定書」(見本院更一卷(二)第56頁)，認定
    如前所述(見前開事實一(六)及理由貳、一、(一)，理由貳
    、三、(四)、2，理由貳、六、(五)、5所述)。至原判決附
    表六(即本判決附表四)及原判決附表七編號1(即本判決附表
    五編號1)所示被害人甲○○、子○○、宙○○、戌○○○等
    人之署押，均為被告所偽簽；而原判決附表七編號2(即本判
    決附表五編號2)所示被害人壬○○之署押，為共犯寅○○所
    偽簽，業經本院認定說明如上(見前開事實一(四)、(五)及
    理由貳、一、(一)所述)。參據起訴書並未認定被告有利用
    不知情之陳秋吟偽造如原判決附表六、七(即本判決附表四
    、五)所示之被害人署押。認原審判決就此部分之認定記載
    ，顯有錯誤，即無對被告就此部分論以間接正犯可言。
(三)被告於原判決附表八(即本判決附表六)編號2部分，僅偽造
    被害人子○○之英文署押「Lin Ya Hul」，至要保人「寅○○」、「洪鋒智」之署押，係寅○○所親簽，並非被告偽造
    者，已如前述(見理由貳、三、(二)所述)，即無於同一份私
    文書上，同時偽造多人署押之情形，先此敘明。另被告於原
    判決附表八(即本判決附表六)編號3；附表五(本判決附表三
    )編號2；附表三(本判決附表一)編號4部分，各於同一份文
    書中，偽造多人之署押，原應各論以想像競合犯，然因其前
    開前開偽造署押之行為，乃偽造私文書之部分行為，而偽造
    私文書之低度行為復為行使之高度行為所吸收，均不另論罪
    ，亦如前述(詳如理由貳、六、(六)所述)，故就此部分，即
    不復另論以想像競合犯，併此敘明。
(四)被告有招攬要保人子○○投保壽險之情，業經被告及證人子
    ○○迭於偵訊及本院供證在卷(見本院更一卷(一)第203頁反面
    ) ；且依被告及證人子○○於本院所述:「子○○這份(慶豐
    人壽)保單就是後來質借的保單，因為慶豐轉換成保誠，所
    以保單號碼跟日期可能不同，應該是同一份，我只有幫子○○投保一份保險契約」、「我(子○○)只有跟被告保一份保
    險，原來是慶豐人壽保險公司，後來被保誠人壽買下來，才
    改成保誠人壽」等語(見本院更一卷(一)第241頁反面)；參以
    慶豐人壽保單，係由保誠人壽承受，現已移轉予中國人壽等
    情，業經本院以公務電話詢問保誠人壽公司敘明在卷(見本
    院更一卷(一)第250頁)。足見，發查字第1939號卷第37頁所附
    慶豐人壽之「人壽保險與附加契約要保書」，與原判決附表
    三編號2所示之保誠人壽保單，係屬同一份保單，且該保單
    乃經子○○同意而投保(至被告被訴偽造此部分保單借款申
    請書/借據部分，應不另為無罪諭知，詳如后理由參所述)。
    準此，雖該要保書之要保人簽章欄旁有註明:「非本人簽」
    ，但該保險契約既經子○○同意即應已授權簽訂，自無偽造
    可言。此與原判決附表五(即本判決附表三)所示天○○○之
    保險契約，係被告於未經要保人同意下，先解除如原判決附
    表四(即本判決附表二)所示之保險契約，再加保如原判決附
    表五(即本判決附表三)所示之保險契約，尚有不同，自無何
    連續犯可言，且檢察官亦未論述被告有偽造此部分保險契約
    之事實，僅此敘明。
八、原審認被告罪證明確，因予論罪科刑，固非無見。惟查:
(一)原判決附表三編號2所示【子○○】之保單借款申請書，並
    非被告偽造，此部分應為被告無罪諭知(詳如後參所述) ，
    原審未察，遽依被告自白予以論罪科刑，尚有未洽。
(二)原審判決主文就其判決書附表八(即本判決附表六)編號1至4
    要保人之署押均諭知沒收，卻未論述被告偽造此部分要保人
    署押之事實；又原判決附表八編號2被害人子○○被偽造之
    英文署押「Lin Ya Hul」共二枚，原判決附表八編號2僅諭
    知沒收一枚署押；另要保人【寅○○】、【洪鋒智】之署押
    ，非被告偽造，係寅○○所簽，業如前述，原判決併予諭知
    沒收，均有未洽。
(三)原審判決就被告利用他人偽造如犯罪事實一之(二)【附表二
    編號1至4】所示「辰○○」之署押；及犯罪事實一之(六)有
    關【附表六編號3】之要保人「午○○」、「癸○○」、「
    亥○○」、「巳○○」、「丁○○」、「酉○○」等人之署
    押；及犯罪事實一之(六)有關【附表六編號4】之要保人「
    地○○」之署押；以及利用不知情之「陳秋吟」，於該表編
    號4所示代付保險費申請暨約定書中上，偽簽被害人戌○○○及要保人乙○○之署押部分，均漏未論以間接正犯。
(四)查被告利用不知情之陳秋吟所偽造之署押部分，乃原判決附
    表八編號4所示被害人「戌○○○」及要保人「乙○○」。
    至原判決附表六(即本判決附表四)及原判決附表七編號1(即
    本判決附表編號1)所示被害人等之署押，均為被告所偽簽；
    而原判決附表七編號2(即本判決附表五編號2)所示被害人壬○○之署押，為共犯寅○○所偽簽，已如前述(見前開理由
    貳、七、(二)所述)。故原判決事實一(5)認定記載被告有利
    用不知情之陳秋吟偽造原判決附表六、七所示文書內之署押
    (見原審判決書第3頁第10至14行)，亦有違誤。
(五)被告以一行使行為，行使如附表二編號1至4所示四份私文書
    ；及以一行使行為，行使如附表三編號1至2所示二份私文書
    ，均為想像競合犯，應各論以一行使偽造私文書罪，已如前
    述(見前開理由貳、六、(八))，原審就此未論以想像競合犯
    ，亦有未洽。
(六)原審判決附表六(同本判決附表四)編號1「證明文件欄」雖
    記載:「...簽帳單影本二紙，其中一紙無署名」等語。惟查
    ，被告冒用被害人甲○○如本判決附表四編號1所示信用卡
    之犯行部分，計有「一番館服飾(簽帳單上商號名稱為「知
    的達人服飾」)」、「消費金額為624元之某不詳商店」、「
    搞怪衣流行服飾」等三份簽帳單在卷可稽(見偵字12784號卷
    第25、161、171頁)。原審判決附表六漏載其中一份簽帳單
    ，且其中同前偵卷第171頁所附「搞怪衣流行服飾」簽帳單
    影本，雖未見署押字跡，然應係經第二聯複寫及影印而未能
    顯現原始自跡所致，非可因而認定被告無偽造該份署押，已
    如前述(見理由貳、七、(一)所述)，故前開三份簽帳單上偽
    造被害人甲○○姓名簡寫署押「珊」者，均應沒收。原判決
    附表六編號1「應沒收之署押」欄僅諭知沒收一份簽帳單上
    偽造之「珊」署押一枚，即有未洽。
(七)原判決附表六(同本判決附表四)編號4「應沒收之署押」雖
    記載:「資料業已銷毀，並未扣案」等語。惟查，被告冒被
    害人戌○○○之名，申請如本判決附表四編號4所示信用卡
    ，並於該申請書上之「正卡申請人親筆簽名」及其下「同意
    ...」欄上，偽造被害人「戌○○○」署押二枚，有荷蘭銀
    行信用卡申請書影本一份在卷可稽(見偵字12748號卷第204
    頁)，而依該銀行92年9月9日(風管)荷銀(信)字第920904號
    函文所稱業已銷毀之資料，乃該信用卡之「刷卡消費明細」
    ，並非該信用卡申請資料(見同前偵卷第203頁)，自不能因
    而即認前開信用卡申請資料亦已銷毀。準此，被告既有於前
    開信用卡申請書上偽造被害人「戌○○○」署押二枚，復無
    證據足資證明前開申請書已銷毀滅失，則該偽造「戌○○○
    」署押二枚，仍應依刑法第219條規定沒收。另原判決附表
    六所示之信用卡雖未經扣案。然該表所示信用卡之背面所偽
    造各被害人之署押，尚不能證明業已滅失，自仍應依刑法第
    219條規定宣告沒收。原判決就此部分漏未諭知沒收，亦有
    未當。
(八)被告行為後，刑法已於94年2月2日修正公布，並於95年7月1
    日生效施行，原審未及比較新舊刑法。
(九)被告上訴意旨謂原判決量刑過重，並否認前開部分犯行，雖
    無理由，然原審判決關於共同連續行使偽造私文書部分，既
    有上開可議之處，自應由本院將原判決關於共同連續行使偽
    造私文書部分及定應執行刑，均撤銷改判，以期適法。
九、爰審酌被告僅因一時經濟困窘，即犯前揭偽造文書、詐取財
    物等犯行，其所為於社會經濟秩序之危害及被害人損害甚大
    ，又所得利益非微，犯後雖坦承大部分犯行，然迄今尚未與
    全部被害人達成和解等一切情狀，量處如主文第二項之刑，
    以資懲儆。
十、沒收及減刑部分:
(一)【附表一】、【附表二】、【附表三】、【附表四】、【附
    表五】、【附表六】「應沒收之署押」欄所示各被害人署押
    ，均係被告親自或利用不知情他人所偽造，且無證據證明業
    已滅失前，均應依刑法第219條規定，不問屬於犯人與否，
    併予宣告沒收。
(二)【附表四】除編號1、2「證明文件欄」所示之簽帳單應予沒
    收外，該表其餘簽帳單均已逾保管期限未予留存而滅失(詳
    如前開貳、七、(一)所述)，故不予宣告沒收。又【附表六
    】編號5、6所示約定書業已佚失而不復存在，有中國信託商
    業銀行股份有限公司函文可參(見偵字第1054號卷第111-112
    頁)，即無從扣得約定書上偽造之署押，亦不予宣告沒收，
    附此敘明。另附表四、五所示信用卡及救急卡，雖為被告犯
    罪所得之物，然未經扣案，且非依法必應沒收之物，未免執
    行困難，故不予宣告沒收，附此敘明。
(三)另查本件犯罪時間，均在96年4月24日之前；且被告雖曾於
    92年10月13日，經臺灣台南地方法院檢察署通緝，惟於同年
    月15日即已緝獲，有通緝案件移送書在卷可稽(見偵緝字第
    1054號卷第1頁)，即無中華民國九十六年罪犯減刑條例第5
    條規定不得減刑之情形，而仍應依該條例第2條第1項第3款
    規定，予以減刑二分之一。
參、不另為無罪諭知部分:
一、關於原判決附表參編號2(被害人子○○部分)
(一)公訴意旨另以:被告未經子○○同意，於89年1月12日，在保
    誠人壽「保單「借款申請書/借據」上，偽簽子○○署名，
    向保誠人壽貸款12000元，使保誠人壽承辦人誤以為是子○○本人所申請，而予以放款(實際放款數額為5653元)，足生
    損害於子○○及保誠人壽對客戶貸款管理之正確性，因認被
    告此部分行為亦構成刑法第216條、第210條行使偽造私文書
    、第217條偽造署押、第339條第1項詐欺等罪名(參見起訴書
    附表編號(五)所示)。
(二)按犯罪事實應依證據認定之，無證據不得推定其犯罪事實。
    又不能證明被告犯罪者，應諭知無罪之判決。刑事訴訟法第
    154條、第301條第1項，分別定有明文。次按刑事訴訟上證
    明之資料，無論其為直接證據或間接證據，均須達於通常一
    般之人均不致於有所懷疑，而得確信其為真實之程度，始得
    據為有罪之認定，若其關於被告是否犯罪之證明未能達此程
    度，而有合理性懷疑之存在，致使無從形成有罪之確信，根
    據「罪證有疑，利於被告」之證據法則，即不得遽為不利被
    告之認定(最高法院著有76年度臺上字第4986號判例參照)。
(三)訊據被告丑○○堅決否認有偽造上開(即如原判決附表三編
    號2所示)子○○之「保單借款申請書/借據，並辯稱:是我帶
    子○○去保誠人壽申請的，借款借據申請書是子○○自己簽
    的，後來還了一個月就不還了。因為子○○要投保，可是繳
    了一個月就不繳了，剩下的一年保費我已經幫他繳了三萬多
    元，所以他要借錢還我，後來這份保單就解約了等語。經查
    :
 1、被告雖於偵訊、原審及上訴人均坦承此部分犯行。然被告嗣
    於本院否認此部分犯行，並辯稱:「是我帶子○○去保誠人
    壽申請的，借款借據申請書是子○○自己簽的，後來還了一
    個月就不還了。因為子○○要投保，可是繳了一個月就不繳
    了，剩下的一年保費我已經幫他繳了三萬多元，所以他要借
    錢還我，後來這份保單就解約了」(見本院更一卷(一)第144頁
    反面)、「因為公司規定辦解約金領到的錢，比辦借款領到
    的錢還少，所以建議證人先辦借款，再辦解約，這樣領到的
    錢比較多」等語(見本院更一卷(一)第204頁反面)。
 2、證人子○○雖於偵查中證稱:「被告以我在保誠人壽的保單
    向該公司貸款12000元，同樣未經我同意，我直到91年7月底
    向保誠人壽查詢才知道」(見發查字第1942號卷第3頁反面)
    、「當時我繳一年多的保費，我要解約，我和他（姜奕同）
    一起去辦停效，但他拿借款申請書給我填，但我沒有注意到
    」等語(見偵字第12784號卷第49至52頁)。然依證人於本院
    證稱:「申請書借據上的簽名是我簽的，可是我沒有印象我
    有去保單借款，我記得是辦儲蓄險，我當初很相信被告，我
    記得他跟我說解約可以退費，我以為是辦解約。我有印象有
    收到一張支票，金額我忘記了，支票是做什麼，我也不記得
    。我只記得解約有解約金，至於，支票是借款還是解約金，
    我不記得了，我只知道印象中我沒有辦借款，因為我不缺錢
    。我記得我繳了很久的保費，不只一個月」(見本院更一卷
    (一)第144頁反面-145頁)、「我有向被告表明沒有能力再繳保
    費，我要解約，所以被告有拿1張支票，我以為那是解約金
    ，我確定我沒有拿保單借錢。保單上子○○之簽名是我本人
    所簽，我沒有細看內容，被告拿給我簽，我就簽。我相信被
    告，以為是要解約的」等語(見本院更一卷(一)第204頁)。由
    上可知，證人子○○不僅於上開申請書(借據)上親自簽名，
    且嗣後確有領取借款等情甚明。衡諸上開申請書上明載「壽
    險保險單借款申請書/借據」之標題字體已加粗加大，顯而
    易見；且保單借款金額較保險契約解約金額為多，證人子○○縱再相信被告，亦不致誤認所簽具之申請書為終止契約書
    之可能。故認證人子○○上開證述，顯違常情，並不足採。
    被告辯稱:公司規定辦解約金領到的錢，比辦借款領到的錢
    還少，所以建議證人先辦借款，再辦解約，這樣領到的錢比
    較多，上開借據申請書是子○○自己簽的等語，應堪採信。
(四)綜上所述，被告此部分犯行，尚屬不能證明，依法原應為被
    告無罪之諭知，然被告此部分被訴事實，與前開論罪事實，
    有連續犯之裁判上一罪關係，故不另為無罪諭知，附此敘明
    。
據上論結，應依刑事訴訟法第369條第1項、第364條、第299條第
1項，修正前刑法第28條、第55條、第56條、刑法第216條、第21
0條、第339條第1項、第339條之2第1項、第219條，刑法施行法
第1條之1、中華民國九十六年罪犯減刑條例第2條第1項第3款，
判決如主文。
本案經檢察官范文豪到庭執行職務。
中    華    民    國    99    年    8     月    3     日
                  刑事第六庭    審判長法  官  董武全
                                      法  官  沈揚仁
                                      法  官  賴純慧
以上正本證明與原本無異。
如不服本判決應於收受送達後10日內向本院提出上訴書狀，其未
敘述上訴理由者，並得於提起上訴後10日內向本院補提理由書（
均須按他造當事人之人數附繕本）「切勿逕送上級法院」。
                                      書記官  林宛妮
中    華    民    國    99    年    8     月    5     日
附錄本判決論罪科刑法條：
中華民國刑法第216條：
行使第210條至第215條之文書者，依偽造、變造文書或登載不實
事項或使登載不實事項之規定處斷。
中華民國刑法第210條：
偽造、變造私文書，足以生損害於公眾或他人者，處5年以下有
期徒刑。
中華民國刑法第339條第1項：
意圖為自己或第三人不法之所有，以詐術使人將本人或第三人之
物交付者，處5年以下有期徒刑、拘役或科或併科1千元以下罰金
。
中華民國刑法第339條之2第1項：
意圖為自己或第三人不法之所有，以不正方法由自動付款設備取
得他人之物者，處3年以下有期徒刑、拘役或1萬元以下罰金。
【附表一】：
┌─────────────────────────────────────────────────┐
│【偽填保誠人壽保單借款申請書/借據】                                                               │
├──┬───┬─────┬─────┬────┬────┬────────────┬───────┤
│編號│要保人│被保險人  │保單號碼  │冒貸時間│核撥金額│    證  明  文  件      │ 應沒收之署押 │
├──┼───┼─────┼─────┼────┼────┼────────────┼───────┤
│ 1  │甲○○│甲○○    │000000000 │89.12.20│35,695  │壽險保險單借款申請書/借 │其上偽造之「方│
│    │      │          │          │        │        │據影本三紙(附於偵字12784│惠珊」署押六枚│
│    │      │          ├─────┼────┼────┤號卷第191-193頁)。      │              │
│    │      │          │000000000 │90.4.11 │7,995   │                        │              │
│    │      │          ├─────┼────┼────┤                        │              │
│    │      │          │000000000 │90.6.7  │5,000   │                        │              │
├──┼───┼─────┼─────┼────┼────┼────────────┼───────┤
│ 2  │宙○○│宙○○    │000000000 │89.7.3  │13,000  │壽險保險單借款申請書/借 │其上偽造之「謝│
│    │      │          │          ├────┼────┤據影本二紙(附於偵字12784│孟芳」署押四枚│
│    │      │          │          │89.11.22│12,659  │號卷第185、190頁)       │              │
├──┼───┼─────┼─────┼────┼────┼────────────┼───────┤
│ 3  │辰○○│辰○○    │000000000 │89.9    │29,000  │壽險保險單借款申請書/借 │其上偽造之「張│
│    │      │          │000000000 │        │        │據影本八紙(附於發查字180│雯華」署押十枚│
│    │      ├─────┼─────┼────┼────┤9號卷第15-22頁)         │、「蔡銘峰」署│
│    │      │李淑惠    │000000000 │89.9.6  │19,000  │                        │押四枚、「李淑│
│    │      │          │000000000 │        │        │                        │惠」署押二枚。│
│    │      ├─────┼─────┼────┼────┤                        │              │
│    │      │蔡銘峰    │000000000 │89.8.1  │6,000   │                        │              │
│    │      │          │000000000 │        │        │                        │              │
│    │      ├─────┼─────┼────┼────┤                        │              │
│    │      │同上      │000000000 │89.11.8 │22,000  │                        │              │
│    │      ├─────┼─────┼────┼────┤                        │              │
│    │      │同上      │同上      │90.4.11 │26,438  │                        │              │
│    │      ├─────┼─────┼────┼────┤                        │              │
│    │      │辰○○    │00000000  │90.8    │15,000  │                        │              │
│    │      │          │00000000  │        │        │                        │              │
│    │      ├─────┼─────┼────┼────┤                        │              │
│    │      │蔡銘峰    │00000000  │90.8    │4,000   │                        │              │
│    │      ├─────┼─────┼────┼────┤                        │              │
│    │      │李淑惠    │00000000  │90.8.1  │14,000  │                        │              │
│    │      │          │00000000  │        │        │                        │              │
└──┴───┴─────┴─────┴────┴────┴────────────┴───────┘
【附表二】：
┌───────────────────────────────────────────────────────┐
│【偽填保誠人壽保險契約終止申請書】                                                                            │
├──┬───┬────┬──────────┬───────┬─────────────┬──────────┤
│編號│要保人│被保險人│偽填時間            │解約金核撥金額│  證    明    文    件    │ 應 沒 收 之 署 押  │
├──┼───┼────┼──────────┼───────┼─────────────┼──────────┤
│ 1  │辰○○│蔡保德  │90.5.9              │8,876         │保險契約終止申請書影本一紙│「辰○○」署押一枚  │
├──┼───┼────┼──────────┼───────┼─────────────┼──────────┤
│ 2  │同上  │天○○○│同上                │15,624        │同上                      │「辰○○」署押一枚  │
├──┼───┼────┼──────────┼───────┼─────────────┼──────────┤
│ 3  │同上  │蔡雨珊  │同上                │2,375         │同上                      │「辰○○」署押二枚  │
├──┼───┼────┼──────────┼───────┼─────────────┼──────────┤
│ 4  │同上  │蔡銘峰  │同上                │6,049         │同上                      │「辰○○」署押二枚  │
└──┴───┴────┴──────────┴───────┴─────────────┴──────────┘
【附表三】
┌──────────────────────────────────────────────────┐
│偽填保誠人壽人壽保險與附加契約要保書】                                                              │
├──┬────┬────┬───────┬──────────────────┬──────────┤
│編號│要保人  │被保險人│  偽填時間    │     證      明      文      件     │應沒收之署押        │
├──┼────┼────┼───────┼──────────────────┼──────────┤
│ 1  │天○○○│天○○○│90.11.9       │人壽保險與附加契約要保書影本一份    │「天○○○」署押一枚│
├──┼────┼────┼───────┼──────────────────┼──────────┤
│ 2  │天○○○│蔡保德  │同上          │同上(附於發查字1809號卷第5、8頁)    │「天○○○」、「蔡保│
│    │        │        │              │                                    │德」署押各一枚      │
└──┴────┴────┴───────┴──────────────────┴──────────┘
 【附表四】
┌───────────────────────────────────────────┐
│【冒名申辦信用卡】                                                                    │
├──┬───┬───┬──┬───┬────┬────┬────┬─────┬────┤
│編號│被害人│ 偽填 │發卡│信用卡│冒刷時間│冒刷地點│冒刷金額│ 證明文件 │ 應沒收 │
│    │      │ 時間 │銀行│ 卡號 │        │        │        │          │ 之署押 │
│    │      │      │    │      │        │        │        │          │        │
├──┼───┼───┼──┼───┼────┼────┼────┼─────┼────┤
│ 1  │甲○○│90.5  │匯通│4563-1│90.5.23 │凱騰汽車│6,516   │匯通銀行信│申請書上│
│    │      │      │銀行│190-04│        │有限公司│        │用卡申請書│偽造之「│
│    │      │      │    │74-930├────┼────┼────┤影本一份( │甲○○」│
│    │      │      │    │4     │90.5.23 │新光三越│4,980   │附於偵字12│署押一枚│
│    │      │      │    │      │        │百貨    │        │784號卷第 │、簽帳單│
│    │      │      │    │      ├────┼────┼────┤16頁)、簽 │上偽造之│
│    │      │      │    │      │90.6.6  │麗嬰房 (│661     │帳單影本三│「珊」署│
│    │      │      │    │      │        │股)     │        │紙(附於同 │押三枚，│
│    │      │      │    │      ├────┼────┼────┤前偵卷第25│均沒收。│
│    │      │      │    │      │90.6.7  │丁丁藥局│1,507   │、161、171│另信用卡│
│    │      │      │    │      ├────┼────┼────┤頁，其中17│背面之偽│
│    │      │      │    │      │90.6.8  │不詳    │1,060   │1頁簽帳單 │造被害人│
│    │      │      │    │      ├────┼────┼────┤影本之署押│署押一枚│
│    │      │      │    │      │90.6.8  │搞怪衣流│1,360   │雖不明顯，│雖未經扣│
│    │      │      │    │      │        │行服飾  │        │然仍應沒收│案，但不│
│    │      │      │    │      ├────┼────┼────┤，詳如理由│能證明業│
│    │      │      │    │      │90.6.11 │高林實業│880     │貳、七、( │已滅失，│
│    │      │      │    │      │        │(股)    │        │一) 所述) │仍應依法│
│    │      │      │    │      ├────┼────┼────┤、匯通銀行│宣告沒收│
│    │      │      │    │      │90.6.22 │不詳    │624     │信用卡消費│。      │
│    │      │      │    │      ├────┼────┼────┤往來明細表│        │
│    │      │      │    │      │90.7.12 │遠東百貨│399     │影本四紙、│        │
│    │      │      │    │      │        │-嘉義   │        │聯合信用卡│        │
│    │      │      │    │      ├────┼────┼────┤處理中心持│        │
│    │      │      │    │      │90.7.14 │南門庭院│940     │卡人消費明│        │
│    │      │      │    │      │        │(有)    │        │細表一紙等│        │
│    │      │      │    │      ├────┼────┼────┤。        │        │
│    │      │      │    │      │90.7.14 │不詳    │1,640   │          │        │
│    │      │      │    │      ├────┼────┼────┤          │        │
│    │      │      │    │      │90.8.8  │一番館服│2,400   │          │        │
│    │      │      │    │      │        │飾(知的 │        │          │        │
│    │      │      │    │      │        │達人服飾│        │          │        │
│    │      │      │    │      │        │)       │        │          │        │
├──┼───┼───┼──┼───┼────┼────┼────┼─────┼────┤
│ 2  │子○○│88.1  │慶豐│4563-0│88.1.31 │不詳    │1,037   │慶豐銀行信│申請書上│
│    │      │      │銀行│301-28├────┼────┼────┤用卡申請書│偽造之「│
│    │      │      │    │73-800│88.2.4  │不詳    │4,850   │正本一紙( │子○○」│
│    │      │      │    │0     ├────┼────┼────┤附於偵字  │署押一枚│
│    │      │      │    │      │88.2.6  │不詳    │5,000   │12784號卷 │、簽帳單│
│    │      │      │    │      ├────┼────┼────┤第35頁)、 │上偽造之│
│    │      │      │    │      │88.2.6  │不詳    │10,000  │簽帳單影本│「Lin Ya│
│    │      │      │    │      ├────┼────┼────┤二紙(附於 │Hul」署 │
│    │      │      │    │      │88.2.10 │仲怡資訊│1,800   │同前偵卷第│押二枚、│
│    │      │      │    │      │        │(股)    │        │19、20頁) │訂購單上│
│    │      │      │    │      ├────┼────┼────┤、訂購單影│偽造之「│
│    │      │      │    │      │88.2.14 │不詳    │1,500   │本一紙(附 │Lin Ya  │
│    │      │      │    │      ├────┼────┼────┤於同前偵卷│Hul」署 │
│    │      │      │    │      │88.2.18 │不詳    │1,389   │第21頁)、 │押一枚，│
│    │      │      │    │      ├────┼────┼────┤聯合信用卡│均沒收。│
│    │      │      │    │      │88.2.25 │名爵汽車│1,580   │處理中心持│另信用卡│
│    │      │      │    │      │        │旅館    │        │卡人消費明│背面偽造│
│    │      │      │    │      ├────┼────┼────┤細表一紙。│之被害人│
│    │      │      │    │      │88.3.18 │龍晶坊  │3,000   │          │署押一枚│
│    │      │      │    │      │        │        │        │          │雖未經扣│
│    │      │      │    │      │        │        │        │          │案，但不│
│    │      │      │    │      │        │        │        │          │能證明業│
│    │      │      │    │      │        │        │        │          │已滅失，│
│    │      │      │    │      │        │        │        │          │仍應依法│
│    │      │      │    │      │        │        │        │          │宣告沒收│
│    │      │      │    │      │        │        │        │          │。      │
│    │      │      │    ├───┼────┼────┼────┼─────┼────┤
│    │      │      │    │3560-5│88.1.27 │不詳    │2,000   │聯合信用卡│信用卡背│
│    │      │      │    │201-05├────┼────┼────┤處理中心持│面偽造之│
│    │      │      │    │30-860│88.1.29 │不詳    │1,520   │卡人消費明│被害人署│
│    │      │      │    │8     ├────┼────┼────┤細表一紙  │押一枚雖│
│    │      │      │    │      │88.2.16 │新光三越│2,265   │          │未經扣案│
│    │      │      │    │      │        │-台南   │        │          │，但不能│
│    │      │      │    │      ├────┼────┼────┤          │證明業已│
│    │      │      │    │      │88.3.10 │不詳    │1,120   │          │滅失，仍│
│    │      │      │    │      │        │        │        │          │應依法宣│
│    │      │      │    │      │        │        │        │          │告沒收。│
├──┼───┼───┼──┼───┼────┼────┼────┼─────┼────┤
│ 3  │宙○○│88.11 │富邦│5433-7│88.12.4 │不詳    │1,452   │富邦商銀信│申請書上│
│    │      │      │商銀│797-03├────┼────┼────┤用卡申請書│偽造之「│
│    │      │      │    │26-270│88.12.7 │中國國際│8,000   │影本一紙( │宙○○」│
│    │      │      │    │4     │        │商銀自動│        │附於偵字12│署押一枚│
│    │      │      │    │      │        │提款機  │        │784號卷第1│，均沒收│
│    │      │      │    │      ├────┼────┼────┤3頁)、信用│。另信用│
│    │      │      │    │      │88.12.8 │不詳    │11,492  │卡優惠訂購│卡背面偽│
│    │      │      │    │      ├────┼────┼────┤單影本一紙│造之被害│
│    │      │      │    │      │88.12.12│不詳    │390     │(限於影本 │人署押一│
│    │      │      │    │      ├────┼────┼────┤不完整，不│枚雖未經│
│    │      │      │    │      │8.12.15 │不詳    │2,425   │詳其上有無│扣案，但│
│    │      │      │    │      ├────┼────┼────┤署名)、聯 │不能證明│
│    │      │      │    │      │88.12.19│遠東鴻利│1,896   │合信用卡處│業已滅失│
│    │      │      │    │      │        │多-台南 │        │理中心持卡│，仍應依│
│    │      │      │    │      ├────┼────┼────┤人消費明細│法宣告沒│
│    │      │      │    │      │88.12.25│新光三越│1,036   │表二紙等。│收。    │
│    │      │      │    │      │        │-台南   │        │          │        │
│    │      │      │    │      ├────┼────┼────┤          │        │
│    │      │      │    │      │88.12.25│同上    │1,980   │          │        │
│    │      │      │    │      ├────┼────┼────┤          │        │
│    │      │      │    │      │88.12.25│同上    │2,640   │          │        │
│    │      │      │    │      ├────┼────┼────┤          │        │
│    │      │      │    │      │88.12.26│同上    │2,660   │          │        │
│    │      │      │    │      ├────┼────┼────┤          │        │
│    │      │      │    │      │89.1.6  │中國信託│8,000   │          │        │
│    │      │      │    │      │        │商銀自動│        │          │        │
│    │      │      │    │      │        │提款機  │        │          │        │
│    │      │      │    │      ├────┼────┼────┤          │        │
│    │      │      │    │      │89.1.13 │不詳    │7,812   │          │        │
│    │      │      │    │      ├────┼────┼────┤          │        │
│    │      │      │    │      │89.1.19 │不詳    │3,000   │          │        │
│    │      │      │    │      ├────┼────┼────┤          │        │
│    │      │      │    │      │89.1.22 │不詳    │384     │          │        │
│    │      │      │    │      ├────┼────┼────┤          │        │
│    │      │      │    │      │89.1.26 │不詳    │935     │          │        │
│    │      │      │    │      ├────┼────┼────┤          │        │
│    │      │      │    │      │89.2.2  │仲怡資訊│2,400   │          │        │
│    │      │      │    │      │        │(股)    │        │          │        │
│    │      │      │    │      ├────┼────┼────┤          │        │
│    │      │      │    │      │89.2.5  │遠東百貨│2,273   │          │        │
│    │      │      │    │      │        │-台南   │        │          │        │
│    │      │      │    │      ├────┼────┼────┤          │        │
│    │      │      │    │      │89.2.11 │遠東鴻利│1,361   │          │        │
│    │      │      │    │      │        │多-台南 │        │          │        │
│    │      │      │    │      ├────┼────┼────┤          │        │
│    │      │      │    │      │89.2.14 │新光三越│1,529   │          │        │
│    │      │      │    │      │        │-台南   │        │          │        │
│    │      │      │    │      ├────┼────┼────┤          │        │
│    │      │      │    │      │89.2.24 │不詳    │572     │          │        │
│    │      │      │    │      ├────┼────┼────┤          │        │
│    │      │      │    │      │89.2.24 │新光三越│851     │          │        │
│    │      │      │    │      │        │-台南   │        │          │        │
│    │      │      │    │      ├────┼────┼────┤          │        │
│    │      │      │    │      │89.2.24 │同上    │299     │          │        │
│    │      │      │    │      ├────┼────┼────┤          │        │
│    │      │      │    │      │89.3.4  │不詳    │1,245   │          │        │
│    │      │      │    │      ├────┼────┼────┤          │        │
│    │      │      │    │      │89.3.10 │不詳    │1,430   │          │        │
│    │      │      │    │      ├────┼────┼────┤          │        │
│    │      │      │    │      │89.3.19 │不詳    │1,800   │          │        │
│    │      │      │    │      ├────┼────┼────┤          │        │
│    │      │      │    │      │89.3.25 │不詳    │2,555   │          │        │
│    │      │      │    │      ├────┼────┼────┤          │        │
│    │      │      │    │      │89.3.25 │新光三越│2,468   │          │        │
│    │      │      │    │      │        │-台南   │        │          │        │
│    │      │      │    │      ├────┼────┼────┤          │        │
│    │      │      │    │      │89.3.29 │名爵汽車│3,840   │          │        │
│    │      │      │    │      │        │旅館    │        │          │        │
│    │      │      │    │      ├────┼────┼────┤          │        │
│    │      │      │    │      │89.3.30 │同上    │3,160   │          │        │
│    │      │      │    │      ├────┼────┼────┤          │        │
│    │      │      │    │      │89.4.3  │新光三越│2,060   │          │        │
│    │      │      │    │      │        │-台南   │        │          │        │
│    │      │      │    │      ├────┼────┼────┤          │        │
│    │      │      │    │      │89.4.5  │不詳    │2,997   │          │        │
│    │      │      │    │      ├────┼────┼────┤          │        │
│    │      │      │    │      │89.4.7  │不詳    │1,878   │          │        │
│    │      │      │    │      ├────┼────┼────┤          │        │
│    │      │      │    │      │89.4.12 │愛的世界│955     │          │        │
│    │      │      │    │      │        │(有)    │        │          │        │
│    │      │      │    │      ├────┼────┼────┤          │        │
│    │      │      │    │      │89.5.18 │不詳    │3,683   │          │        │
│    │      │      │    │      ├────┼────┼────┤          │        │
│    │      │      │    │      │89.5.19 │不詳    │3,738   │          │        │
│    │      │      │    │      ├────┼────┼────┤          │        │
│    │      │      │    │      │89.5.23 │東帝士百│465     │          │        │
│    │      │      │    │      │        │貨      │        │          │        │
│    │      │      │    │      ├────┼────┼────┤          │        │
│    │      │      │    │      │89.5.26 │不詳    │910     │          │        │
│    │      │      │    │      ├────┼────┼────┤          │        │
│    │      │      │    │      │89.6.23 │不詳    │3,256   │          │        │
│    │      │      │    │      ├────┼────┼────┤          │        │
│    │      │      │    │      │89.6.23 │不詳    │572     │          │        │
│    │      │      │    │      ├────┼────┼────┤          │        │
│    │      │      │    │      │89.6.29 │東帝士百│2,000   │          │        │
│    │      │      │    │      │        │貨      │        │          │        │
│    │      │      │    │      ├────┼────┼────┤          │        │
│    │      │      │    │      │89.7.5  │三商行- │1,340   │          │        │
│    │      │      │    │      │        │台南    │        │          │        │
│    │      │      │    │      ├────┼────┼────┤          │        │
│    │      │      │    │      │89.7.5  │華彩軟體│480     │          │        │
│    │      │      │    │      │        │(股)    │        │          │        │
│    │      │      │    │      ├────┼────┼────┤          │        │
│    │      │      │    │      │89.7.15 │不詳    │2,499   │          │        │
├──┼───┼───┼──┼───┼────┼────┼────┼─────┼────┤
│ 4  │劉尹秀│89.5  │荷蘭│4423-5│ 不詳   │不詳    │7萬餘元 │荷蘭銀行信│申請書上│
│    │琴    │      │銀行│228-87│        │        │        │用卡申請書│偽造之「│
│    │      │      │    │42-200│        │        │        │影本一紙  │戌○○○│
│    │      │      │    │8     │        │        │        │(附於偵字 │」署押二│
│    │      │      │    │      │        │        │        │12784號卷 │枚，均沒│
│    │      │      │    │      │        │        │        │第204頁)；│收。另信│
│    │      │      │    │      │        │        │        │至消費明細│用卡背面│
│    │      │      │    │      │        │        │        │表業已銷燬│偽造之被│
│    │      │      │    │      │        │        │        │。        │害人署押│
│    │      │      │    │      │        │        │        │          │一枚雖未│
│    │      │      │    │      │        │        │        │          │經扣案，│
│    │      │      │    │      │        │        │        │          │但不能證│
│    │      │      │    │      │        │        │        │          │明業已滅│
│    │      │      │    │      │        │        │        │          │失，仍應│
│    │      │      │    │      │        │        │        │          │依法宣告│
│    │      │      │    │      │        │        │        │          │沒收。  │
└──┴───┴───┴──┴───┴────┴────┴────┴─────┴────┤
【附表五】
┌───────────────────────────────────────────┐
│【冒名申辦救急卡】                                                                    │
├──┬───┬───┬──┬───┬────┬────┬────┬─────┬────┤
│編號│被害人│ 偽填 │發卡│救急卡│提領現金│提領現金│提領金額│ 證明文件 │ 應沒收 │
│    │      │ 時間 │銀行│ 卡號 │時間    │地點    │        │          │ 之署押 │
│    │      │      │    │      │        │        │        │          │        │
├──┼───┼───┼──┼───┼────┼────┼────┼─────┼────┤
│1   │宙○○│89.1.6│萬泰│031-18│89.1.10 │不詳    │10,000  │萬泰商銀小│貸款申請│
│    │      │      │商銀│-03435├────┼────┼────┤循環信用貸│書上偽造│
│    │      │      │    │04-001│89.1.10 │不詳    │3,000   │款申請書影│之「謝孟│
│    │      │      │    │      ├────┼────┼────┤本一紙(發 │芳」署押│
│    │      │      │    │      │89.1.10 │不詳    │7,000   │查字1939號│一枚、信│
│    │      │      │    │      ├────┼────┼────┤卷第55頁) │用貸款契│
│    │      │      │    │      │89.1.11 │不詳    │2,000   │、萬泰商銀│約上偽造│
│    │      │      │    │      ├────┼────┼────┤小額循環信│之「謝孟│
│    │      │      │    │      │89.3.2  │不詳    │15,000  │用貸款契約│芳」署押│
│    │      │      │    │      ├────┼────┼────┤影本一紙( │三枚、申│
│    │      │      │    │      │89.3.3  │不詳    │14,000  │附於同前卷│請書上偽│
│    │      │      │    │      │        │        │        │第54頁)、 │造之「謝│
│    │      │      │    │      │        │        │        │萬泰商銀GE│孟芳」署│
│    │      │      │    │      │        │        │        │ORGE&MARY │押二枚。│
│    │      │      │    │      │        │        │        │卡領用申請│        │
│    │      │      │    │      │        │        │        │書影本一紙│        │
│    │      │      │    │      │        │        │        │(附於南市 │        │
│    │      │      │    │      │        │        │        │警五刑字卷│        │
│    │      │      │    │      │        │        │        │第9頁)、萬│        │
│    │      │      │    │      │        │        │        │泰商銀交易│        │
│    │      │      │    │      │        │        │        │紀錄一紙等│        │
│    │      │      │    │      │        │        │        │。        │        │
├──┼───┼───┼──┼───┼────┼────┼────┼─────┼────┤
│ 2  │壬○○│89.1.6│萬泰│031-18│89.1.7  │不詳    │20,000  │萬泰商銀小│貸款申請│
│    │      │      │商銀│-03436├────┼────┼────┤循環信用貸│書上偽造│
│    │      │      │    │01-001│89.1.7  │不詳    │20,000  │款申請書影│之「周素│
│    │      │      │    │      ├────┼────┼────┤本一紙(附 │貞」署押│
│    │      │      │    │      │89.1.7  │不詳    │10,000  │於南市警五│一枚、信│
│    │      │      │    │      ├────┼────┼────┤刑字卷第11│用貸款契│
│    │      │      │    │      │89.6.19 │不詳    │10,000  │頁)、萬泰 │約上偽造│
│    │      │      │    │      ├────┼────┼────┤商銀小額循│之「周素│
│    │      │      │    │      │89.8.4  │不詳    │1,300   │環信用貸款│貞」署押│
│    │      │      │    │      │        │        │        │契約影本一│三枚、申│
│    │      │      │    │      │        │        │        │紙(附於同 │請書上偽│
│    │      │      │    │      │        │        │        │前警卷第12│造之「周│
│    │      │      │    │      │        │        │        │頁)、萬泰 │素貞」署│
│    │      │      │    │      │        │        │        │商銀GEORGE│押二枚。│
│    │      │      │    │      │        │        │        │&MARY卡領 │        │
│    │      │      │    │      │        │        │        │用申請書影│        │
│    │      │      │    │      │        │        │        │本一紙(附 │        │
│    │      │      │    │      │        │        │        │於同前警卷│        │
│    │      │      │    │      │        │        │        │第13頁)、 │        │
│    │      │      │    │      │        │        │        │萬泰商銀交│        │
│    │      │      │    │      │        │        │        │易紀錄一紙│        │
└──┴───┴───┴──┴───┴────┴────┴────┴─────┴────┘
【附表六】：
┌──────────────────────────────────────────────┐
│【偽填保誠人壽代付保險費申請暨約定書】                                                      │
├──┬───┬───┬────┬────┬────┬────┬───────┬───────┤
│編號│被害人│要保人│偽填時間│ 信用卡 │代付時間│代付金額│   證明文件   │ 應沒收之署押 │
│    │      │      │        │  資料  │        │        │              │              │
├──┼───┼───┼────┼────┼────┼────┼───────┼───────┤
│ 1  │甲○○│玄○○│90年5、6│匯通銀行│90.6.5  │2,552   │代付保險費申請│其上偽造之「珊│
│    │      │未○○│月間    │0000-000├────┼────┤暨約定書影本一│」、「玄○○」│
│    │      │      │        │0-0474-9│90.6.5  │2,664   │紙(附於發查字 │、「未○○」署│
│    │      │      │        │304     ├────┼────┤1939號卷第53頁│押各一枚均沒收│
│    │      │      │        │        │90.8.6  │817     │)、匯通銀行信 │。            │
│    │      │      │        │        ├────┼────┤用卡消費往來明│              │
│    │      │      │        │        │90.8.6  │769     │細表四紙、聯合│              │
│    │      │      │        │        ├────┼────┤信用卡處理中心│              │
│    │      │      │        │        │90.8.6  │515     │持卡人消費明一│              │
│    │      │      │        │        ├────┼────┤紙。          │              │
│    │      │      │        │        │90.8.6  │507     │              │              │
├──┼───┼───┼────┼────┼────┼────┼───────┼───────┤
│ 2  │子○○│寅○○│88.1    │慶豐銀行│88.1.26 │10,415  │簽帳單影本二紙│其上偽造之「Li│                                                       │      │      │        │0000-000├────┼────┤（其上無署名）│造      │
│    │      │洪鋒智│        │0000-000│88.1.26 │9,184   │(其上均無署名)│n Ya Hul」之署│
│    │      │      │        │1-2873-8│        │        │、代付保險費申│押二枚(原判決 │
│    │      │      │        │000     │        │        │請暨約定書影本│誤載為一枚，至│
│    │      │      │        │        │        │        │二紙(附於同前 │要保人寅○○、│
│    │      │      │        │        │        │        │發查卷第41-42 │洪鋒智之署押非│
│    │      │      │        │        │        │        │頁)、聯合信用 │被告偽造，不予│
│    │      │      │        │        │        │        │卡處理中心持卡│沒收)。       │
│    │      │      │        │        │        │        │人消費明細表一│              │
│    │      │      │        │        │        │        │紙。          │              │
├──┼───┼───┼────┼────┼────┼────┼───────┼───────┤
│ 3  │丙○○│丁○○│90.2至90│台新銀行│90.2.21 │16,469  │代付保險費申請│其上偽造之「王│
│    │      │酉○○│.7      │0000-000│        │        │暨約定書影本六│怡雅」署押六枚│
│    │      │      │        │7-1370-7├────┼────┤紙(附於同前發 │及偽造之「陳建│
│    │      │午○○│        │401     │90.3.2  │6,722   │查卷第83-88頁)│州」、「癸○○│
│    │      │      │        │        ├────┼────┤、台新銀行信用│」、「廖雅文」│
│    │      │癸○○│        │        │90.3.12 │5,936   │卡帳單影本三紙│、「巳○○」、│
│    │      │      │        │        ├────┼────┤。            │亥○○」、「何│
│    │      │亥○○│        │        │90.7.18 │2,082   │              │清金」、「曾香│
│    │      │      │        │        ├────┼────┤              │錦」(原判決誤 │
│    │      │巳○○│        │        │90.7.18 │4,236   │              │載為曾秀錦)等 │
│    │      │      │        │        ├────┼────┤              │人署押各一枚，│
│    │      │廖雅文│        │        │90.7.18 │12,105  │              │均沒收。      │
├──┼───┼───┼────┼────┼────┼────┼───────┼───────┤
│ 4  │劉尹秀│地○○│89.9    │中興商銀│89.9.25 │        │代付保險費申請│約定書上偽造之│
│    │琴    │      │        │0000-000│        │        │暨約定書影本二│「戌○○○」署│
│    │      │      │        │2-1853-1│        │        │紙(附於發查173│押二枚、「蔡秋│
│    │      │      │        │100     │        │        │6號卷第53-54頁│香」、「乙○○│
│    │      │      │        │        │        │        │)、簽帳單影本 │」署押各一枚，│
│    │      │      │        │        │        │        │二紙（其上無署│均沒收。      │
│    │      │      │        ├────┼────┼────┤名）、中興商銀│              │
│    │      │乙○○│90.7    │0000-000│90.7.27 │        │繳款通知書影本│              │
│    │      │      │        │0-2133-6├────┼────┤二紙、中興商銀│              │
│    │      │      │        │100     │90.7.27 │        │債權計算書影本│              │
│    │      │      │        │        ├────┼────┤一紙、切結書影│              │
│    │      │卯○○│90.2    │        │90.2.26 │原合計12│本一份(劉尹秀 │              │
│    │      │劉榮洲│        │        │        │8267，嗣│琴) 、聲明書一│              │
│    │      │劉宛菁│        │        │        │經中興銀│紙（戌○○○) │              │
│    │      │      │        │        │        │自動減免│。            │              │
│    │      │      │        │        │        │3000元，│              │              │
│    │      │      │        │        │        │為125267│              │              │
│    │      │      │        │        │        │元。    │              │              │
├──┼───┼───┼────┼────┼────┼────┼───────┼───────┤
│ 5  │宇○○│張玉屏│90.5    │中國信託│90.5.25 │2,450   │中國信託商銀消│申請書已佚失不│
│    │(原名 │張萬川│        │商銀    ├────┼────┤費明細暨收費收│存在，無從扣得│
│    │蔡銘峰│      │        │卡號不詳│90.6.29 │同上    │執表影本六紙  │其上偽造之署押│
│    │)     │      │        │        ├────┼────┤              │，故不予沒收。│
│    │      │      │        │        │90.7.25 │同上    │              │              │
│    │      │      │        │        ├────┼────┤              │              │
│    │      │      │        │        │90.8.27 │同上    │              │              │
│    │      │      │        │        ├────┼────┤              │              │
│    │      │      │        │        │90.9.26 │同上    │              │              │
│    │      │      │        │        ├────┼────┤              │              │
│    │      │      │90.10   │        │90.10.25│69,957  │              │              │
│    │      │      │        │        ├────┼────┤              │              │
│    │      │      │        │        │同上    │1,087   │              │              │
│    │      │      │        │        ├────┼────┤              │              │
│    │      │      │        │        │同上    │7,078   │              │              │
│    │      │      │        │        ├────┼────┤              │              │
│    │      │      │        │        │同上    │9,948   │              │              │
├──┼───┼───┼────┼────┼────┼────┼───────┼───────┤
│ 6  │辰○○│不詳  │不詳    │匯豐銀行│89.7.19 │計74,017│匯豐銀行消費對│申請書已佚失不│
│    │      │      │        │0000-000│至89.11.│        │帳單影本七紙  │存在，無從扣得│
│    │      │      │        │1-1055-6│17      │        │              │其上偽造之署押│
│    │      │      │        │802     ├────┼────┤              │，故不予沒收。│
│    │      │      │        │        │91.3.18 │計73,364│              │              │
│    │      │      │        │        │至91.6.1│        │              │              │
│    │      │      │        │        │7       │        │              │              │
└──┴───┴───┴────┴────┴────┴────┴───────┴───────┘

司法院資訊處製作；財團法人民間司法改革基金會備份。
